【裁判字號】    96,上更(一),33
【裁判日期】    971028
【裁判案由】    塗銷抵押權登記等
【裁判全文】
臺灣高等法院高雄分院民事判決        96年度上更(一)字第33號
上  訴  人  壬○○
            庚○○
            辛○○
            己○○
共      同
訴訟代理人  蔡建賢律師
被上訴人    甲○○
            子○○
            戊○○
            丙○○
            乙○○
            丁○○
共      同
訴訟代理人  陳豐裕律師
複代理人    陳魁元律師
上列當事人間請求塗銷抵押權登記等事件，上訴人對於民國95年
7 月28日臺灣高雄地方法院94年度訴字第2812號第一審判決提起
上訴，經最高法院第一次發回更審，本院於97年10月14日言詞辯
論終結，判決如下：
    主  文
上訴駁回。
第一、二審及發回前第三審訴訟費用由上訴人負擔。
    事 實 及 理 由
一、上訴人癸○○於民國97年5月24日死亡，由其繼承人壬○○
    、庚○○、辛○○、己○○繼承其對甲○○之債權，並聲明
    承受訴訟，核無不合；又上訴人原於上訴之先位聲明請求李
    瑞興之繼承人即被上訴人子○○、戊○○、丙○○、乙○○
    、丁○○塗銷系爭抵押權之設定登記，後追加為辦理繼承登
    記後塗銷系爭抵押權之設定登記，其請求之基礎事實同一，
    合於民事訴訟法第446 條第1 項、第255 條第1 項第2 款之
    規定，先予敘明。
二、上訴人起訴主張：甲○○於85年間陸續向癸○○借款計新台
    幣（下同）5260萬元，癸○○就甲○○所簽發之部分本票向
    法院聲請本票裁定強制執行後，於94年7 月27日聲請強制執
    行時，始知甲○○於86年9 月11日已將其所有坐落高雄縣大
    樹鄉○○段457 之3 、457 之5 、457 之21、457 之34、
    457 之35、457 之36號等6 筆土地（下稱系爭土地）設定5
    百萬元抵押權（下稱系爭抵押權）予訴外人李瑞興（原設定
    抵押擔保金額為5 千萬元，嗣減為5 百萬元）。惟李瑞興並
    無資力可借款予甲○○，其二人間所為通謀虛偽意思表示無
    效，依民法第767 條、第113 條規定應回復原狀。甲○○怠
    於訴請塗銷該抵押權登記，癸○○為甲○○之債權人，自得
    訴請確認甲○○與李瑞興間之抵押債權不存在，並依民法第
    242 條規定代位甲○○請求塗銷系爭抵押權設定登記。因李
    瑞興已於92年11月2 日死亡，其繼承人即被上訴人子○○、
    戊○○、丙○○、乙○○、丁○○（下稱子○○等5 人）未
    辦理繼承登記，癸○○亦得請求子○○等5 人辦理繼承登記
    後塗銷系爭抵押權之設定登記。縱認甲○○與李瑞興間債權
    確屬存在，其所為抵押權設定行為亦屬有害癸○○債權之行
    為，癸○○亦得依民法第244 條規定，訴請撤銷該詐害債權
    ，並請求子○○等5 人辦理繼承登記後塗銷抵押權之設定登
    記等情。爰依民法第113 條、第242 條、第244 條第2 項規
    定，先位聲明求為判決：(一)確認甲○○與李瑞興間於86年9
    月8 日就系爭土地之抵押債權5 百萬元不存在，(二)子○○等
    5 人應就系爭抵押權辦理繼承登記後予以塗銷；備位聲明求
    為判決：(一)甲○○與李瑞興就系爭土地所為5 百萬元之抵押
    債權及抵押權設定登記行為應予撤銷，(二)子○○等5 人應就
    系爭抵押權辦理繼承登記後予以塗銷（原審駁回上訴人之請
    求，上訴人就請求確認抵押債權5 百萬元不存在以外之敗訴
    部分提起上訴）。
三、被上訴人則以：甲○○確因向李瑞興借款而提供系爭土地設
    定抵押權予李瑞興為擔保，原設定抵押擔保金額為5 千萬元
    ，嗣於92年7 月23日變更為5 百萬元。甲○○與李瑞興間借
    款設定抵押之行為確實有債權債務關係存在，且未損害癸○
    ○之債權。又上訴人撤銷詐害債權行為已罹於1 年之除斥期
    間等語，資為抗辯。
四、原審為上訴人敗訴之判決，上訴人聲明不服，求為判決如上
    開先、備位聲明所示；被上訴人則求為判決：上訴駁回。
五、兩造不爭執及爭執事項：
  (一)兩造就下列事項並不爭執，堪認為真實：
  1.甲○○於85年間向癸○○借款5260萬元，並經癸○○以甲○
    ○簽發之本票聲請法院裁定准許強制執行。
  2.甲○○於86年9 月11日以系爭土地設定5000萬元（後減為50
    0 萬元）抵押權予李瑞興，存續期間自86年9 月8 日至91年
    9 月7 日止。
  3.李瑞興在高雄市農會新庄分部之存款戶，先後匯款至甲○○
    在遠東國際商業銀行高雄中正分行之帳戶，計有：86年2
    月19日匯款1280萬元86年2 月24日匯款350 萬元86年3
    月19日匯款840 萬元86年4 月18日匯款880 萬元86年4
    月28日匯款133 萬元86年6 月25日匯款140 萬元86年8
    月12日匯款380 萬元86年10月8 日匯款700 萬元86年10
    月18日匯款344 萬0103元，合計為5047萬0103元，均用以償
    還甲○○之貸款。並有高雄市農會95年1 月19日高市農信（
    庄)字 第0950000145號函及附件、遠東國際商業銀行高雄中
    正分行95年1 月12日（95）遠銀正字第6 號函暨95年3 月6
    日（95）遠銀正字第24號函及附件可稽（原審卷第77至141
    頁、69至74頁、151至161頁）。
  4.李瑞興於92年11月2 日死亡，其繼承人為子○○、丁○○、
    丙○○、乙○○、戊○○，尚未辦理抵押權繼承登記。
  (二)兩造爭執事項：
  1.甲○○與李瑞興間500 萬元消費借貸行為及抵押權設定登記
    行為，是否均屬通謀虛偽意思表示？上訴人先位聲明請求子
    ○○、戊○○、丙○○、乙○○、丁○○辦理繼承登記後塗
    銷系爭抵押權登記，有無理由？
  2.甲○○與李瑞興間抵押權設定行為，是否有害及債權人癸○
    ○？上訴人備位聲明依民法第244 條第2 項規定，請求撤銷
    抵押權設定登記行為，及請求子○○、戊○○、丙○○、乙
    ○○、丁○○辦理繼承登記後塗銷系爭抵押權登記，有無理
    由？上訴人之撤銷權是否已超過除斥期間而消滅？
六、按當事人主張有利於己之事實者，就其事實有舉證之責任，
    民事訴訟法第277 條定有明文。又第三人主張表意人與相對
    人通謀而為虛偽意思表示者，該第三人應負舉證之責；另民
    事訴訟如係由原告主張權利者，應先由原告負舉證之責，若
    原告先不能舉證，以證實自己主張之事實為真實，則被告就
    其抗辯事實即令不能舉證，或其所舉證據尚有疵累，亦應駁
    回原告之請求（最高法院48年台上字第29號、17年上字第91
    7 號判例意旨參照）。上訴人主張甲○○與李瑞興間就系爭
    土地之抵押債權及抵押權設定均屬通謀虛偽意思表示，應就
    此有利之事實負舉證責任。經查：
  (一)上訴人主張上揭李瑞興對甲○○之匯款，其中86年10月8 日
    匯款700 萬元及86年10月18日匯款344 萬0103元，均係在86
    年9 月11日設定系爭抵押權之後，且全數匯款5047萬元均係
    新南興磚工廠股份有限公司（下稱新南興公司）出售土地款
    而以李瑞興名義轉匯者，甲○○並同時簽發同額本票予新南
    興公司，故該匯款非李瑞興對甲○○之借款，其2 人間並無
    借貸關係；系爭抵押權之設定自屬虛偽等語。
  (二)惟據證人即接任李瑞興為新南興公司負責人之王清亮證稱：
    新南興公司的土地係登記在李瑞興與李典（按：係李瑞興父
    親）個人名義之下，土地重劃以後，李瑞興自己賣了2 筆登
    記李典名義的土地，約5 、6 千萬元，本來應該要入公司的
    帳，但是當時李瑞興是公司負責人，因為他弟弟甲○○欠錢
    ，就沒有入公司帳而把該款項給甲○○去還債；是80幾年間
    的事，當時並沒有人知道，我當時只是股東也不清楚，是接
    了負責人以後查帳才知道，大約6 個多月以前知道的，我有
    向甲○○討這筆錢，他有承認並簽發本票給新南興公司做為
    憑證（原審95年3 月31日言詞辯論筆錄，原審卷171 至172
    頁及第195 至200 頁），即上開匯款係李瑞興以個人之決意
    貸與甲○○，並未經公司股東或其他人參與，且均係由李瑞
    興帳戶直接提款匯至甲○○帳戶，甲○○並用以償還其本人
    貸款，亦有上述遠東國際商銀高雄中正分行暨高雄市農會新
    庄分部函文及附件之取款條、匯款申請書等可稽，是李瑞興
    所為固有挪用公司款項之嫌，然究屬其取得該等資金之方法
    是否妥適問題，其與甲○○間既確有資金之交付，且經清償
    甲○○之借款，無不實在之資金往來情事，非得據以認定其
    與甲○○間之借貸關係不存在。
  (三)另按一般抵押權，因先有被擔保之債權存在，而後抵押權始
    得成立，故與最高限額抵押權，係由所有人提供抵押物，與
    債權人訂立在一定金額之限度內，擔保現在已發生及將來可
    能發生之債權，而須約定存續期間，以擔保期間內所發生之
    債權者不同（最高法院86年度台上字第2769號判決參照）；
    一般抵押權具有從屬性，必先有被擔保之債權存在，而後抵
    押權始得成立，倘被上訴人交付上訴人之借款金額未達三千
    萬元，則上訴人請求確認逾實際借款金額部分之債權不存在
    ，並請求塗銷該部分抵押權，是否不應准許，亦非無疑（最
    高法院84年度台上字第2924號判決參照）。系爭抵押權登記
    之原因發生日期為86年9 月8 日，故所擔保之債權為同日已
    經存在之債權，上揭李瑞興對甲○○之匯款，其日期為86年
    10月8 日之700 萬元及86年10月18日之344 萬0103元，均在
    抵押權設定之後發生，不在系爭抵押權擔保範圍，即系爭抵
    押權登記之擔保債權額固為5000萬元，然僅就設定前之匯款
    計4003萬元範圍內存在。而李瑞興、甲○○嗣後已將抵押權
    擔保之債權額變更為500 萬元（原審卷224 至227 頁），仍
    在抵押權設定日前發生之債權範圍內，其抵押權仍屬存在，
    並不因設定日後之匯款而影響其效力。是上訴人以李瑞興對
    甲○○之匯款，一部分在抵押權設定日後，而主張其設定虛
    偽，尚屬無據。
  (四)甲○○另簽發與上揭李瑞興9 筆匯款相同面額之本票9 紙交
    付新南興公司，係因王清亮接任後查帳，知悉李瑞興借予甲
    ○○之款項為新南興公司賣地款，甲○○始同意簽發該等本
    票以為憑證，經王清亮結證在卷。而甲○○簽發本票予新南
    興公司，並不影響李瑞興與甲○○間已成立之系爭借款關係
    及抵押權之設定。被上訴人並稱：因為對李瑞興有債務，而
    李瑞興的金錢來源是新南興公司，所以同意簽發本票承擔李
    瑞興對新南興公司的債務，對李瑞興的債務並未消滅，且簽
    發之本票尚未清償等語，而上訴人未能證明李瑞興於甲○○
    簽發上開本票後，同意將其對甲○○之借款債權轉讓予新南
    興公司，尚難以推測之詞，認其間自動發生債權轉讓之效力
    。況甲○○對新南興公司之本票債務尚未經清償而消滅，上
    訴人以甲○○簽發本票予新南興公司，即使其對李瑞興之債
    務消滅，亦無理由。
  (五)上訴人復未能舉證李瑞興係為新南興公司匯款予甲○○，或
    基於消費借貸以外之原因事實而為匯款，應認其就所主張李
    瑞興、甲○○2 人間無借貸關係，系爭抵押債權虛偽之事實
    未能盡舉證責任，則甲○○與李瑞興2 人就其間金錢之流向
    ，固有不一致之陳述，按之上開說明，亦難據為有利上訴人
    之認定。
七、次按民法第244 條第2 項規定之撤銷權，自債權人知有撤銷
    原因時起，一年間不行使，或自行為時經過十年而消滅，同
    法第245 條亦定有明文。甲○○以其所有土地設定系爭抵押
    權予李瑞興時，既有向李瑞興貸得前揭款項，用以清償債務
    ，即減少其消極財產，則甲○○設定抵押權予李瑞興之行為
    並未損害於債權人即癸○○之權利，上訴人依民法第244 條
    第2 項規定，請求撤銷系爭抵押權登記行為，已難認有理由
    。況癸○○於88年8 月9 日已知悉甲○○與李瑞興間就系爭
    土地設定抵押權，並以其二人間實際並無債權債務關係，而
    虛偽設定5 千萬元抵押權，認其2 人所為涉有刑法第214 條
    使公務員登載不實罪嫌，向台灣高雄地方法院檢察署提出刑
    事告訴，經原審調閱該署88 年 度偵字第19815 號偽造文書
    偵查卷內之刑事告訴狀及收件章無訛，並為兩造所不爭執。
    且縱使其後李瑞興2 人將抵押債權變更為500 萬元，僅係金
    額之減少，亦不影響其債權及所設定抵押權之同一性。上訴
    人遲至94年11月22日始提起本件撤銷之訴，顯已逾1 年之除
    斥期間，其撤銷權已因超過1 年之除斥期間而消滅。則上訴
    人備位聲明請求子○○等5人 辦理繼承登記，並塗銷系爭抵
    押權登記，亦無理由。
八、綜上，上訴人先、備位聲明主張李瑞興、甲○○2 人間就系
    爭借款及抵押權設定登記，為通謀虛偽意思表示而無效，或
    係詐害債權之行為，請求撤銷，並請求子○○等5 人辦理繼
    承登記後塗銷系爭抵押權登記，均無理由，不應准許。原審
    為上訴人敗訴之判決，並無不合。上訴意旨指摘原判決不當
    ，求予廢棄改判，為無理由，應予駁回。
據上論結，本件上訴為無理由，依民事訴訟法第449 條第1 項、
第85條第2項，判決如主文。
中    華    民    國    97    年    10    月    28    日
                            民事第一庭
                                審判長法官  黃金石
                                法      官  林健彥
                                法      官  謝肅珍
以上正本證明與原本無異。
如對本判決上訴，須於判決送達後20日內向本院提出上訴狀，其
未表明上訴理由者，應於上訴後20日內向本院提出上訴理由書（
均須按他造當事人之人數附繕本）。上訴時應提出委任律師或具
有律師資格之人之委任狀，並依附註條文規定辦理。
中    華    民    國    97    年    10    月    28    日
                                書  記  官  蘇恒仁
附註：
民事訴訟法第466 條之1 ：
對於第二審判決上訴，上訴人應委任律師為訴訟代理人，但上訴
人或其法定代理人具有律師資格者，不在此限。
上訴人之配偶、三親等內之血親、二親等內之姻親，或上訴人為
法人、中央或地方機關時，其所屬專任人員具有律師資格並經法
院認適當者，亦得為第三審訴訟代理人。
第1 項但書及第2 項情形，應於提起上訴或委任時釋明之。


司法院資訊處製作；財團法人民間司法改革基金會備份。
